【裁判字號】    97,訴,263
【裁判日期】    970710
【裁判案由】    商標註冊
【裁判全文】
臺北高等行政法院判決
                                     97年度訴字第00263號
                              .
原      告  盧森堡商．柏蒂．溫妮達國際有限責任公司（Bott
            ega Venet.
代  表  人  凡尼．佛皮Van.
訴訟代理人  林志剛  律師
            楊憲祖  律師（兼送達代收人）
            黃闡億  律師
被      告  經濟部智慧財產局
代  表  人  王美花（局長）住同上
訴訟代理人  甲○○
上列當事人間因商標註冊事件，原告不服經濟部中華民國96年11
月28日經訴字第09606078730 號訴願決定，提起行政訴訟，本院
判決如下：
    主      文
原告之訴駁回。
訴訟費用由原告負擔。
    事實及理由
一、事實概要：
    原告前於民國（下同）95年4 月21日以「WHEN YOUR OWN IN
    ITIALS ARE ENOUGH 」商標（下稱系爭商標，如附圖），指
    定使用於商標法施行細則第13條所定商品及服務分類表第18
    類之化妝箱、公事包、旅行袋等商品及第25類之靴鞋、皮鞋
    、拖鞋、衣服、牛仔褲、泳褲、領帶、手套、圍巾、短襪等
    商品，向被告申請註冊，經其審查，認系爭商標圖樣應屬於
    一般廣告用語，以之作為商標使用於所指定之商品，無法使
    相關消費者認識其為表彰商品之標識，並得藉以與他人之商
    品相區別，應不准註冊，以96年7 月13日商標核駁第3011
    18號審定書為核駁之處分。原告不服，提起訴願，經遭駁回
    ，遂向本院提起行政訴訟。
二、本件原告主張：
  (1)系爭商標具有先天識別性：
    本件被告認系爭商標不符合商標法第5 條第2 項規定，而
      依同法第23條第1 項第1 款為核駁之處分。惟系爭商標中
      的「INITIAL 」是為名詞，INITIALS係指人之姓名之起首
      字母，常作為人姓名之簡稱，系爭商標之設計緣由，係寓
      有作自己不要一昧追求浮華角色，突顯自己特質即足。依
      其字面意義可知「當怎樣、怎樣」後面未接任何文字，這
      後段的刻意留白，予人無限想像空間並有深遠意味，足以
      引起眾人的好奇心，表彰商品或服務來源之功能，故系爭
      商標本身就可認定有先天識別性，何況其並非一般用語，
      亦未見業者有類似用語，系爭商標應符合商標法第5 條第
      2 項的規定。
    系爭商標業已在香港、黎巴嫩、盧森堡、日本等國獲准註
      冊，雖各國國情法制各異，但商標法有國際一致性，商標
      要具有識別性，各國商標法均有相關規定，系爭商標在外
      國註冊的事實，正足以說明系爭商標具有識別性。
  (2)縱認不具有先天識別性，系爭商標亦因長期廣泛使用而具有
    後天識別性：
    商標法第23條第4 項規定「有不符合第5 條第2 項規定之
      情形，如經申請人使用且在交易上已成為申請人商品或服
      務之識別標識者，不適用之」。因此，若縱使原本不具識
      別性之商標，如經廣泛使用，而足以使一般消費者認識其
      為表彰商品之標識時，即取得後天識別性，而符合商標申
      請註冊之要件。而原告是以精湛手工和優雅款式馳名世界
      ，在皮件商品品牌中占有翹楚地位，原告多年來一直不改
      品質與手工技藝臻極完美之結合。在時尚圈，Bottega Ve
      neta創用於1987年品牌標誌「WHEN YOUR OWN INITIALS
      ARE ENOUGH」更是獨一無二的奢華表徵。因此，標有系爭
      商標「WHEN YOUR OWN INITIALS ARE ENOUGH 」的商品，
      在創用至今的20餘年，行銷於世界各主要國家。
    在臺灣，因原告產製商品觸感之矜貴細緻、精巧工藝，是
      以表徵卓越、獨特及典雅的「BOTTEGA VENETA」、「BV」
      、「WHEN YOUR OWN INITIALS ARE ENOUGH 」標誌所表彰
      之皮件、服飾等商品，同獲時尚人士之喜愛，為便於臺灣
      時尚消費者的選購，原告於各大知名百貨公司或專櫃，如
      國內之麗晶酒店、微風廣場、新光三越百貨公司等均已上
      架，此有西元2006、2007年間商品進口發票可證。並且原
      告品牌之商品，在國內媒體如自由時報、蘋果日報、美麗
      佳人雜誌均有廣泛報導，已加強了系爭商標之識別性，已
      取得第2 層意義。故系爭商標商品歷經20餘年歷史，廣泛
      行銷於世界主要國家，最近2 、3 年來，亦進口到臺灣陳
      列販售，業已享有一定的信譽，消費者在看到系爭商標時
      ，應已能聯想到其商品來源。因此，系爭商標應已具備識
      別性，符合商標法第23條第4 項規定，應准予註冊。
  (3)綜上，本件原告主張系爭商標具有先天的識別性，縱認其不
    具有先天的識別性，但亦因原告的使用，已能使消費者認識
    其為表彰原告商品的標識，而具有後天的識別性，應准予註
    冊等情，聲明求為判決撤銷訴願決定及原處分暨被告應作成
    准予系爭商標註冊之處分。
三、被告則以：
  (1)「商標應足以使商品或服務之相關消費者認識其為表彰商品
    或服務之標識，並得藉以與他人之商品或服務相區別」，為
    商標法第5 條第2 項所明定，又「商標不符合第5 條規定者
    ，不得註冊」，復為商標法第23條第1 項第1 款所明定。又
    審查商標有無識別性「應就指定使用之商品或服務、消費者
    之認知、實際交易情況及其使用方式，判斷是否足以使相關
    消費者認識其為表彰商品或服務之標識，並得藉以與他人之
    商品或服務相區別」（商標識別性審查基準參照）。
  (2)本件存在之相關因素之審酌：
    是否具識別性之審酌：
      本件原告申請註冊之「WHEN YOUR OWN INITIALS ARE ENO
      UGH 」商標圖樣，其意涵為「當你的稱號已足以說明身分
      ，便不會再追求浮誇矯飾」，依消費者的認知係促銷商品
      之廣告用語，僅予人為標語或口號之印象，創意性較弱，
      缺乏商標應有的顯著特徵與識別商品來源之功能，以之作
      為商標指定使用於「皮包，公事包，手提箱，旅行袋，皮
      製家具套....」及「靴鞋；衣服，冠帽，領帶，禦寒用手
      套，圍巾....」等商品，尚不足以使商品之相關消費者認
      識其為表彰商品之標識，並得藉以與他人之商品相區別，
      應有前揭法條所規定之不得註冊事由。
    是否取得商標第二層意義具有後天識別性之審酌：
      商標法第23條第4 項規定，應就下列事項綜合審查：(一)使
      用該商標於指定商品或服務之時間長短、使用方式及同業
      使用情形。(二)使用該商標於指定商品或服務之營業額或廣
      告數量。(三)使用該商標於指定商品或服務之市場分布、銷
      售網路、販賣陳列之處所等。(四)廣告業者、傳播業者出具
      之證明。(五)具公信力機構出具之證明。(六)各國註冊之證明
      。(七)其他得據為認定有識別性之證據。而本件依原告所提
      出之信函、西元2006及2007年商業發票、各國註冊證及商
      標實際使用態樣等證據資料觀之，該等信函、發票僅說明
      原告之「BOTTEGA VENETA INTERNATIONAL SARL 」之商品
      有銷售於國內之事實，然其上並無指明係銷售「WHEN YOU
      R OWN INITIALS ARE ENOUGH 」商標之商品；而註冊證僅
      為國外註冊權利之證明，因商標具屬地性，識別性之認定
      ，應依國內消費者之認知以為斷；另所提出之商標實際使
      用態樣，僅有少數之商品廣告影本，係將該文字作為裝飾
      圖形呈現，與本件單純文字商標圖樣有所差異，自難謂系
      爭商標業經原告長期使用而成為原告營業上之識別標識，
      足以使相關消費者認識其為表彰商品之標識，並得藉以與
      他人商品相區別，取得商標第二層意義，而具有後天識別
      性，自無商標法第23條第4 項規定之適用。
  (3)另原告舉出其他如Louis Vuiton、Chanel、Gucci 、Coach
    、Loewe 、Burberry、Cartier 、Rolex 等世界知名品牌，
    亦以文字之排列花樣設計而成為該等品牌之識別標誌，於國
    內獲准註冊一節。惟該等案例或以字母圖形化設計作為商標
    圖樣申請註冊，或為幾何圖形之設計，核其案情與本件單純
    文字商標不盡相同，案情各異，自不得比附援引，執為本件
    商標亦應准予註冊之論據，併予陳明。
  (4)綜上，被告以系爭商標圖樣應屬一般廣告用語，且依原告所
    提出之使用證據，仍不能證明其有作商標態樣之使用，尚無
    法認定系爭商標圖樣已足以使相關消費者認識其為表彰商品
    之標識，並得藉以與他人之商品相區別，而有商標所應具備
    之識別性，被告依法核駁系爭商標註冊之申請，並無不合等
    語，資為抗辯，並聲明求為判決駁回原告之訴。
四、兩造之爭點在於，系爭商標是否具識別性（是否符合商標法
    第5 條第2 項之規定），是否取得商標第二層意義具有後天
    識別性（有無商標法第23條第4 項規定之適用），經查：
  (1)系爭商標是否具識別性：
    原告申請註冊之「WHEN YOUR OWN INITIALS ARE ENOUGH
      」之商標圖樣，僅屬文字敘述，並無任何圖案，且文字亦
      無任何造型之設計，況是一句有意涵的語言，為「當你的
      稱號已足以說明身分，便不會再追求浮誇矯飾」，就一般
      消費者之認知，應屬於一般廣告用語，以之作為商標指定
      使用於所指定之商品，實無法使一般消費者認識其為表彰
      商品來源、品質、信譽之標識，並得藉以與他人商品相區
      別，自不具識別性。
    原告稱INITIALS寓有作自己不要一昧追求浮華角色，裨益
      突顯自己特質，而認有先天識別性云云，WHEN YOUR OWN
      INITIALS ARE ENOUGH 整體而言，僅足以呈現待思考的一
      段文字，予人為標語或口號之印象，創意性較弱，無法呈
      現商標應有的顯著特徵，自無法呈現識別商品來源之功能
      ，不足以使商品之相關消費者認識其為表彰商品之標識，
      並得藉以與他人之商品相區別，應不具識別性，原告所稱
      自無足採。
  (2)是否取得商標第二層意義具有後天識別性：
    原告所檢附商標實際使用態樣，係將該文字作為裝飾圖形
      呈現，與本件單純文字商標圖樣有所差異，無法認定為是
      系爭商標之使用，或係以「BOTTEGA VENETA」作為指示商
      品之來源，而檢送進口發票僅說明原告「BOTTEGA VENETA
      INTERNATIONAL SARL」之商品銷售於國內之事實，該等發
      票上並無指明「WHEN YOUR OWN INITIALS ARE ENOUGH 」
      標誌之商品銷售量，均無法作為該商標圖樣經長期使用而
      取得後天識別性之具體事證。
    至於，原告稱：在國內之麗晶酒店、微風廣場、新光三越
      百貨公司均設有專櫃銷售，輔以商品之進口發票，及各媒
      體之報導，而取得後天識別性云云，由雜誌上之記載該「
      WHEN YOUR OWN INITIALS ARE ENOUGH 」僅為陳述之一無
      法判別為商標之使用（參本院卷p245），並稱「BOTTEGA
      VENETA」是代表個人特質--「 WHEN YOUR OWN INITIALS
      ARE ENOUGH」（參本院卷p254），更呈現待思考的一段文
      字，予人為標語或口號之印象無法呈現識別商品來源之功
      能，不足以使商品之相關消費者認識其為表彰商品之標識
      ；至於進口發票（先前卷附之證據4 之發票資料未區分國
      外及進口國內，辯論期日補陳有螢光筆標示進口國內發票
      之證據4 資料，參本院卷p260以下）及所設專櫃（提出之
      型錄，另附證物袋內）所表彰的是「BOTTEGA VENETA」品
      牌，自與系爭商標之使用無涉，原告所稱取得後天識別性
      自無所憑。
五、按「商標得以文字、圖形、記號、顏色、聲音、立體形狀或
    其聯合式所組成。前項商標，應足以使商品或服務之相關消
    費者認識其為表彰商品或服務之標識，並得藉以與他人之商
    品或服務相區別」，為商標法第5 條所規定；又「商標有下
    列情形之一者，不得註冊：一、不符合第5 條規定者。...
    」，為同法第23條第1 項第1 款所規定。而「..有不符合第
    5 條第2 項規定之情形，如經申請人使用且在交易上已成為
    申請人商品或服務之識別標識者，不適用之」，復為同法第
    23條第4 項所規定。系爭商標既不符合商標法第5 條第2 項
    之規定，亦無商標法第23條第4 項規定之適用，被告所為否
    准系爭商標註冊登記之處分，並無不法，訴願決定予以維持
    ，亦無不合。原告另稱其他Louis Vuiton、Chanel、Gucci
    、Coach 、Loewe 、Burberry、Cartier 、Rolex 等世界知
    名品牌，或其他以文字作為裝飾花樣設計獲准註冊之案例乙
    節；該等案例或以字母圖形化設計作為商標圖樣申請註冊，
    或為幾何圖形之設計，核其案情與本件單純文字商標不盡相
    同，案情各異，自不得比附援引，執為本件商標亦應准予註
    冊之論據；又系爭商標於其他國家獲准註冊，因各國國情法
    制各異，自無法比附援引，併此敘明。又本案事證已臻明確
    ，兩造其餘攻擊防禦方法均與本件判決結果不生影響，故不
    逐一論述，併此敘明。
六、據上論結，本件原告之訴為無理由，依行政訴訟法第98條第
    1 項前段，判決如主文。
中    華    民    國    97    年    7     月    10    日
             臺北高等行政法院第三庭
                     審判長法  官  姜素娥
                           法  官  楊莉莉
                           法  官  陳心弘
上為正本係照原本作成。
如不服本判決，應於送達後20日內向本院提出上訴狀並表明上訴
理由，如於本判決宣示後送達前提起上訴者，應於判決送達後20
日內補提上訴理由書（須按他造人數附繕本）。
中    華    民    國    97    年     7    月   10     日
                           書記官  鄭聚恩


司法院資訊處製作；財團法人民間司法改革基金會備份。
